【裁判字號】    97,交聲,2975
【裁判日期】    971124
【裁判案由】    聲明異議
【裁判全文】
臺灣臺中地方法院交通事件裁定        97年度交聲字第2975號
                                    97年度交聲字第2976號
原處分機關  交通部公路總局臺中區監理所臺中市監理站
異  議  人  長億機車行負責人  陳水亭
即受處分人
上列受處分人因違反道路交通管理處罰條例案件，對於交通部公
路總局臺中區監理所臺中市監理站民國97年10月22日所為之處分
（原處分：裁監稽違字第裁61－G60B24622 號、裁監稽違字第裁
61－G60A81695號裁決書），聲明異議，本院裁定如下：
    主    文
原處分均撤銷，發回交通部公路總局臺中區監理所臺中市監理站
。
    理    由
一、異議意旨略以：異議人即受處分人長億機車行負責人陳水亭
    （下稱受處分人）於民國94年2月4日，將所有之車號JFP－2
    63號重型機車售予陳宗禮，有買賣合約書可稽，向陳宗禮戶
    籍地管轄機關即高雄市交通事件裁決所申請歸責轉罰亦遭退
    回，該2件違規事件應歸責陳宗禮而非受處分人，爰聲明異
    議等語。
二、按逕行舉發者，應按已查明之資料填註車牌號碼、車輛種類
    、車主姓名及地址，並於通知單上方空白處加註逕行舉發之
    文字後，由舉發機關送達被通知人；填製通知單，應到案日
    期應距舉發日15日。但下列案件，其應到案之日期距舉發日
    為30日：一、逕行舉發。受舉發違反道路交通管理事件之被
    通知人，認為受舉發之違規行為應歸責他人者，應於通知單
    記載之應到案日期前，檢附相關證據及足資辨識、通知應歸
    責人之證明文件，向處罰機關告知應歸責人，處罰機關應即
    另行通知應歸責人到案依法處理。逾期未依規定辦理者，仍
    依道路交通管理處罰條例各該違反條款規定處罰；違反道路
    交通管理事件，行為人認為舉發之事實與違規情形相符者，
    得於接獲通知單後，親自或委託他人持該通知單，不經裁決
    向指定之處所，逕依裁罰基準執行並繳納罰鍰結案；違反道
    路交通管理事件行為人，未依規定自動繳納罰鍰，或未依規
    定到案聽候裁決，處罰機關應依基準表於舉發違反道路交通
    管理事件通知單送達且逾越應到案期限60日之3 個月內，逕
    行裁決之，違反道路交通管理事件統一裁罰基準及處理細則
    第11條第1項第4款、第15條第1款、第36條、第48條第1項、
    第44條第1 項分別訂有明文。次按，處理違反道路交通管理
    事件，有關文書送達之程序，依行政程序法之規定；送達，
    於應受送達人之住居所、事務所或營業所為之；於應送達處
    所不獲會晤應受送達人時，得將文書付與有辨別事理能力之
    同居人、受僱人或應送達處所之接收郵件人員。應受送達人
    或其同居人、受僱人、接收郵件人員無正當理由拒絕收領文
    書時，得將文書留置於應送達處所，以為送達；送達不能依
    前2 條規定為之者，得將文書寄存送達地之地方自治或警察
    機關，並作送達通知書2份，1份黏貼於應受送達人住居所、
    事務所、營業所或其就業處所門首，另1 份交由鄰居轉交或
    置於該送達處所信箱或其他適當位置，以為送達。前項情形
    ，由郵政機關為送達者，得將文書寄存於送達地之郵政機關
    。寄存機關自收受寄存文書之日起，應保存3 個月；違反道
    路交通管理事件統一裁罰基準及處理細則第5 條，行政程序
    法第72條第1 項前段、第73條第1項、第3項、第74條分別定
    有明文。故交通違規行為之「舉發」，係具有對外效力之行
    政行為，核其性質屬於公法上有相對人之意思通知。舉發通
    知單應先由舉發機關合法送達受處分人，受處分人如未自動
    繳納罰鍰或未到案聽候裁決，處罰機關始得依違反道路交通
    管理事件統一裁罰基準表逕行裁決之，倘舉發通知單未經合
    法送達受處分人，處罰機關即逕行裁決，其裁決程序即非合
    法。且舉發通知單應依行政程序法規定之送達方式為送達，
    並於送達合法到達受處分人時，始發生舉發之效力（臺灣高
    等法院高雄分院96年度交抗字第18號裁定意旨參照）。是受
    處分人自應先受「舉發違反道路交通管理事件通知單」之通
    知，其始知悉應到案日期，否則受處分人即無從知悉應到案
    日期，主管機關未經合法送達而逕行裁決，其裁決程序即屬
    不適法，合先敘明。
三、經查：
  (一)受處分人所有車牌號碼JFP－263號重型機車，先後於95年8
    月15日23時2分許、95年10月26日9時11分許，行經臺中市○
    ○○路與永鎮巷口處，分別因「行車限速50公里，經測時速
    69公里，超速19公里（未滿20公里）」、「行車限速50公里
    ，經測時速68公里，超速18公里（未滿20公里）」之違規行
    為，經臺中市警察局交通警察隊直屬分隊員警依違反道路交
    通管理處罰條例第40條分別以中市警交字第G60A81695、G60
    B24622號舉發違反道路交通管理事件通知單逕行舉發，並將
    舉發通知單以掛號郵寄違規車輛車籍登記地即臺中縣太平市
    （通知單誤為太平鄉○○○村○○鄰○○路福德巷9 號，車主
    姓名登記為案外人陳文棋，嗣因查無此址遭退回後，原舉發
    機關遂為公示送達等情，有上開舉發通知單2份、違規照片2
    張及單退查詢報表1 份附卷可稽，是本件舉發受處分人違規
    之事實應可認定。
  (二)然而受處分人戶籍地位於臺中縣太平市○○里○○鄰○○路75
    號，有受處分人國民身分證影本足憑。是依該2 份舉發通知
    單登載之地址即臺中縣太平市○○鄰○○路福德巷9 號，並非
    送達至受處分人之戶籍地，又原舉發機關亦未提出送達證書
    ，以證明原舉發機關曾依上開送達之規定為送達，因不能送
    達，始以公示送達之方式為送達，故該2 份舉發通知單均不
    生合法公示送達之效力。該2 份舉發通知單既未合法送達受
    處分人，受處分人實無從於「應到案日期前」到案說明實際
    違規駕駛人，或認為舉發事實與違規情形相符，而逕以最低
    處罰標準在限期內自動繳納罰款結案，是該2 份舉發通知單
    既未合法送達受處分人，則舉發之意思表示均尚未發生效力
    ，難謂受處分人未於應到案日期前到案為無正當理由。是以
    ，受處分人未經合法送達前開2 份舉發通知單，原處分機關
    逕予依前揭道路交通管理處罰條例第40條之規定，分別裁處
    受處分人各1千2百元罰鍰，並依同條例第63條記違規點數各
    1 點，即有未合。
  (三)綜上所述，本件確有前述違規行為，惟上開2 份舉發違反道
    路交通管理事件通知單均未依規定對受處分人送達，是受處
    分人既未合法收受本件舉發違反道路交通管理事件通知單，
    受處分人實無從自動繳納罰鍰或到案聽候裁決，原處分機關
    逕行裁決之期間亦無從起算，原處分機關逕為上開裁決即非
    適法，應認本件聲明異議為有理由，應由本院將原處分均撤
    銷，並發回原處分機關俟2 件舉發通知單均合法送達受處分
    人後，再依法裁決，以資適法。
四、據上論斷，應依道路交通管理處罰條例第87條第2項，道路
    交通案件處理辦法第20條前段，裁定如主文。
中    華    民    國    97    年    11    月    24    日
                     交通法庭    法  官  楊文廣
以上正本證明與原本無異。
如不服本裁定應於送達後5日內向本院提出抗告狀。（應附繕本
）
                                 書記官  葉泰濃
中    華    民    國    97    年    11    月    24    日


司法院資訊處製作；財團法人民間司法改革基金會備份。
